ACORDAO-COMPLETO-2299855

ACÓRDÃO 3206/2019 ATA 11/2019 - PRIMEIRA CÂMARA

VISTOS, relatados e discutidos estes autos de tomada de contas especial instaurada pelo Ministério da Integração Nacional em desfavor de Jorge Romel Cunha, em razão da omissão no dever legal de prestar contas do Termo de Compromisso 045/2012 (Siafi 671558) ,
ACORDAM os Ministros do Tribunal de Contas da União, reunidos em sessão da Primeira Câmara, diante das razões expostas pelo relator, em:
9.1. considerar revel Jorge Romel Cunha, para todos os efeitos, com fundamento no art. 12, § 3º, da Lei 8.443/1992, dando-se prosseguimento ao processo;
9.2. julgar irregulares as contas de Jorge Romel Cunha, com fundamento nos arts. 1º, inciso I, 16, III, “a”, 19 e 23, III, da Lei 8.443/1992, e condená-lo ao pagamento das quantias a seguir especificadas, com a fixação do prazo de quinze dias, a contar da notificação, para que comprove, perante o Tribunal (art. 214, inciso III, alínea “a”, do Regimento Interno do TCU) , o recolhimento da dívida ao Tesouro Nacional, atualizada monetariamente e acrescida dos juros de mora, calculados a partir das datas discriminadas, até a data do recolhimento, na forma prevista na legislação em vigor;
	VALOR ORIGINAL (R$) 
	DATA DA OCORRÊNCIA

	100.000,00 (D) 
	14/3/2012

	1.205,70 (C) 
	12/8/2016

9.3. aplicar a Jorge Romel Cunha a multa prevista no artigo 57 da Lei 8.443/1992, no valor de R$ 150.000,00 (cento e cinquenta mil reais) , fixando-lhe o prazo de 15 (quinze) dias, a contar da notificação, para que comprove, perante o Tribunal (art. 214, inciso III, alínea “a”, do Regimento Interno) , o recolhimento da dívida ao Tesouro Nacional, atualizada monetariamente desde a data do presente acórdão até a do efetivo recolhimento, se for paga após o vencimento, na forma da legislação em vigor;
9.4. autorizar a cobrança judicial da dívida, caso não atendidas as notificações, nos termos do art. 28, II, da Lei 8.443/1992, c/c o art. 219, inciso II, do Regimento Interno do TCU;
9.5. encaminhar cópia desta deliberação ao Procurador-Chefe da Procuradoria da República no Estado de Minas Gerais, nos termos do art. 16, § 3º, da Lei 8.443/1992 c/c o art. 209, § 7º, do Regimento Interno do TCU, para adoção das medidas que entender cabíveis.

Tomada de contas especial instaurada em razão da omissão no dever legal de prestar contas do Termo de Compromisso 045/2012.

Primeira Câmara

Município de São João do Oriente - MG.

3. Interessados/Responsáveis:
3.1. Interessado: Ministério da Integração Nacional (extinta) (03.353.358/0001-96)
3.2. Responsáveis: Jorge Romel Cunha (XXX.211.526-XX); Prefeitura Municipal de São João do Oriente - MG (18.338.848/0001-90).

13.1. Ministros presentes: Benjamin Zymler (na Presidência) e Walton Alencar Rodrigues (Relator).
13.2. Ministro-Substituto convocado: Augusto Sherman Cavalcanti.
13.3. Ministro-Substituto presente: Weder de Oliveira.

WALTON ALENCAR RODRIGUES

Adoto, como Relatório, a instrução da Auditora (peça 43) , que contou com a anuência do corpo diretivo da unidade técnica (peças 44 e 45) , bem como do Ministério Público junto ao TCU (peça 46) :
“INTRODUÇÃO 
1. 	Cuidam os autos de tomada de contas especial instaurada pelo Ministério da Integração Nacional, em desfavor do Sr. Jorge Romel Cunha, ex-prefeito de São João do Oriente/MG, no período de 1/1/2009 a 31/12/2012 (peça 1, p. 317) , em razão da omissão no dever legal de prestar contas do Termo de Compromisso 045/2012 (Siafi 671558) que vigeu o período de 08/03/2012 a 13/03/2013 (peça 1, p. 192) . 
1.1 	O aludido convênio tem por objetivo realizar ações de socorro, assistência às vítimas e restabelecimento de serviços essenciais ao município reconhecido em situação de emergência. 
HISTÓRICO 
2. 	Para a execução do aludido Termo de Compromisso 045/2012 foi previsto o valor de        R$ 100.000,00 (peça 1, p. 108-110) . 
3. 	Os recursos federais do ajuste foram repassados em parcela única, mediante a Ordem Bancária 2012OB800073, de 14/3/2012, e creditados na conta específica 9697-0, da agência 2632-8, do Banco do Brasil S/A (peça 1, p. 108) . 
4. 	O Termo de Compromisso 045/2012 foi executado no período de 08/03/2012 a 13/03/2013 (peça 1, p. 375) , tendo o prazo final para a apresentação da prestação de contas expirado em 12/05/2013 (Portaria MDS 459 de 09 de setembro de 2005) . 
5. 	Consta do Relatório de Auditoria da CGU (peça 1, p. 347-349) , que: 
5.1. 	O processo de Tomada de Contas Especial foi instaurado pelo Ministério da Integração Nacional, em razão da omissão no dever de prestar contas do Termo de Compromisso 045/2012, celebrado com o Município de São João do Oriente/MG, tendo por objeto a execução ações de socorro, conforme regulamentado na Portaria 109, de 29/2/2012, tendo em vista o reconhecimento, pela Secretaria Nacional de Defesa Civil, da situação de emergência no Município (Decretos Municipais 12, de 18/12/2011, e 3, de 15/3/2012 (Peça 1, p. 6-8, 70 e 226) . 
5.2. 	O responsável foi comunicado das regras de aplicação do recurso (peça 1, p. 122-124) , bem como, foi-lhe dada oportunidade de defesa visto ter sido cientificado por meio de publicação do Edital de Notificação 33/2013 – DOU 244, de 17/12/2013, considerando que não foi localizado em seu endereço (Peça 1, p. 162-163, 170, 172-179 e 186) . No entanto, o referido responsável não apresentou justificativa e nem recolheu a importância devida aos cofres da Fazenda Pública, subsistindo o motivo que legitimou a instauração da Tomada de Contas Especial (Peça 1, p. 325-327) . 
5.3 	No Relatório de Tomada de Contas Especial 44/2015 (Peça 1, 317-327) em que estão circunstanciados os fatos, a responsabilidade pelo dano causado ao erário foi atribuída ao Senhor Jorge Romel Cunha, ocupante do cargo de prefeito à época da ocorrência dos fatos (Peça 1, p. 333) . A inscrição em conta de responsabilidade, no SIAFI, foi efetuada mediante a Nota de Lançamento 2015NL000202, de 14/9/2015 (Peça 1, p. 313-315) . 
5.4 	O término do prazo para apresentação da prestação de contas do aludido Termo de Compromisso ocorreu na gestão do Senhor Alonso de Oliveira Ruela, prefeito sucessor. Entretanto, com base os elementos trazidos nos autos, verificou-se que a responsabilidade solidária do sucessor foi afastada, haja vista a interposição de Ação Civil Pública Cominatória de Obrigação de Fazer pelo Município, por ele representado, em desfavor do Senhor Jorge Romel Cunha (Peça 1, p. 208-218) . 
6. 	O Relatório de Auditoria, o Certificado e o Parecer do Dirigente do Órgão de Controle Interno 163/2016 (peça 1, p. 347-349, 350 e 351) concluíram pela responsabilidade do Sr. Jorge Romel Cunha pela omissão no dever de prestar constas dos recursos do Termo de Compromisso 045/2012, no valor de R$ 133.130,35. 
7. 	Em Pronunciamento Ministerial (peça 1, p. 355) , o Ministro de Estado da Integração Nacional, na forma do art. 52 da Lei 8.443/1992, atesta haver tomado conhecimento das conclusões do Controle Interno acerca das presentes contas. 
8. 	Após saneamento dos autos para inclusão dos dados bancários relativos ao ajuste, obtidos mediante diligência, para adequada análise do presente processo, esta Unidade Técnica constatou que os repasses ocorreram dentro do mandato do Sr. Jorge Romel Cunha, ex-prefeito de São João do Oriente/MG no período de 1/1/2009 a 31/12/2012. 
9. 	Conquanto o prefeito sucessor fosse obrigado, originariamente, a prestar contas, verificou-se que a sua responsabilidade solidária foi afastada, haja vista a interposição de ação judicial em defesa do erário (Peça 1, p. 208-218) , conforme exposto no item retro 5.4. 
10 	Verificou-se, ainda, que o decreto que declarou a situação de emergência teve vigência até 15/05/2012, e que os recursos federais do Convênio 045/2012 foram repassados em parcela única em 14/3/2012. Entretanto, o primeiro pagamento com os recursos do ajuste só ocorreu em 24/09/2012, mais de quatro meses após o término da situação de emergência. Ressalte-se que o dinheiro repassado foi gasto em período eleitoral e que o Sr. Jorge Romel Cunha era candidato à reeleição. 
11. 	Foi registrado, por fim, que o extrato enviado (peça 9) , em 12/08/2016, indicava o saldo remanescente de R$ 1.205,70 na conta específica do referido convênio, valor objeto de proposta de citação para devolução ao erário, corrigido, pela Prefeitura Municipal de São João do Oriente/MG. 
12. 	Constatado que os recursos repassados por força do ajuste foram integralmente aplicados na gestão do Sr. Jorge Romel Cunha (item 9) e gastos após o término da situação de emergência, conforme explicitado no item 12 desta instrução, foi promovida sua citação, para que apresentasse alegações de defesa quanto à não comprovação da boa e regular aplicação dos recursos recebidos por força do Convênio 045/2012, bem como para que se manifestasse quanto à omissão no dever de prestar contas do referido ajuste. 
EXAME TÉCNICO 
13.	 Em cumprimento ao Despacho do Diretor da DIEDU/SECEX-MG, conforme delegação de competência conferida pelo Relator Ministro Walton Alencar e Subdelegação concedida pelo Secretário da Secex/MG (peça 11) , foi promovida a citação do Município de São João do Oriente mediante o Ofício 1.377/2017 (peça 13) , datado de 30/6/2017, e do Sr. Jorge Romel Cunha mediante os ofícios 2012/2017 e 2014/2017 (peças 31 e 33) . 
13.1 	O representante do Município de São João do Oriente/MG tomou ciência do ofício que lhe foi remetido, conforme documento constante da peça (15) , tendo recolhido aos cofres do Tesouro Nacional o valor correspondente ao saldo remanescente na conta específica do convênio, devidamente corrigido, conforme documentação integrante das peças (20 e 21) .  
13.2.	Apesar de o Sr. Jorge Romel Cunha ter tomado ciência dos expedientes que lhe foram encaminhados, conforme atestam os avisos de recebimento (AR) que compõem as peças 40 e 42, não atendeu a citação e não se manifestou quanto às irregularidades verificadas.
14.	Ao não apresentar sua defesa, o responsável deixou de produzir prova da regular aplicação dos recursos sob sua responsabilidade, em afronta às normas que impõem aos gestores públicos a obrigação legal de, sempre que demandados pelos órgãos de controle, apresentar os documentos que demonstrem a correta utilização das verbas públicas, a exemplo do contido no art. 93 do Decreto-Lei 200/67: “Quem quer que utilize dinheiros públicos terá de justificar seu bom e regular emprego na conformidade das leis, regulamentos e normas emanadas das autoridades administrativas competentes.”
15.	Os elementos constantes dos autos indicam que a quase totalidade dos recursos foi despendida, restando o saldo de R$ 1.205,70, que foi restituído aos cofres da União pelo Município de São João do Oriente (peças 20 e 21) .
15.1	As informações encaminhadas pelo Banco do Brasil demonstram que os recursos aplicados tiveram como beneficiários uma empresa atacadista do ramo alimentício e outra empresa atacadista do ramo de medicamentos, ambas fornecedoras de produtos necessários em situações de emergência. Todavia, o ex-gestor deixou de atender as solicitações do órgão concedente, quanto ao encaminhamento do Plano de Trabalho a ser implementado, bem como quanto à prestação de contas da aplicação dos recursos (peça 1, p. 122) . A ausência de informações relativas tanto ao que se pretendia realizar como ao que foi efetivamente realizado, acompanhado da documentação pertinente, impossibilita identificar o nexo de causalidade entre o dispêndio dos recursos e eventuais benefícios obtidos com o ajuste. Também não ficou evidenciado se o responsável observou as regras de aplicação dos recursos que lhe foram comunicadas (peça 1, p. 122-123 e 126-128) e, tampouco, conhecer em que medida os objetivos do ajuste foram atingidos. 
16.	Configurada sua revelia frente à citação deste Tribunal e inexistindo comprovação da boa e regular aplicação dos recursos transferidos, não resta alternativa senão dar seguimento ao processo proferindo julgamento sobre os elementos até aqui presentes, que conduzem à irregularidade de suas contas. 
17.	No tocante à aferição da ocorrência de boa-fé na conduta responsável, conforme determina o § 2º do art. 202 do Regimento Interno do TCU, em se tratando de processo em que a parte interessada não se manifestou acerca das irregularidades imputadas, não há elementos para que se possa efetivamente reconhecê-la, podendo este Tribunal, desde logo, proferir o julgamento de mérito pela irregularidade das contas, nos termos do § 6º do mesmo artigo do normativo citado (Acórdão 2064/2011-TCU-Primeira Câmara, Rel. Augusto Nardes; 6.182/2011-TCU-1ª Câmara, Rel. Weder de Oliveira; 4.072/2010-TCU-1ª Câmara, Rel. Valmir Campelo) . 
18.	Posto isso, em atenção ao Memorando-Circular 33/2014 – Segecex, especifica-se a constatação inerente ao ajuste em apreço, sintetizada no Anexo I desta instrução.
18.1	Irregularidade: não comprovação da boa e regular aplicação dos recursos federais configurada por omissão no dever de prestar contas dos recursos federais transferidos para a execução do Termo de Compromisso 045/2012 (Siafi 671558) .
18.2	Situação encontrada: o responsável foi omisso no dever de prestar contas em relação aos recursos federais repassados ao Município de São João do Oriente/MG, por força do Termo de Compromisso 045/2012, não obstante ter sido regularmente notificado para sanear a ocorrência ou devolver o respectivo valor aos cofres da União.
18.3	Objeto: Portaria 109, de 29/2/2012 (peça 1, p. 82) ; a celebração de convênio é dispensada nas situações de emergência, conforme § 1º, inciso III, art. 9º, da Lei 12.340/2010;
18.4	Critérios: art. 37, caput c/c o art. 70, parágrafo único, da Constituição da República Federativa do Brasil, arts. 84 e 93 do Decreto-lei 200/67, art. 56 da Portaria Interministerial 127/2008, Lei 12.340/2010 e Decreto 7.257/2010.
18.5	Evidências: Decreto 012/2011, que declarou Situação de Emergência (peça 1, p. 6-8) ; Formulário de Avaliação de Danos (peça 1, p. 19) ; Portaria MI nº 13/2012, de Reconhecimento da Situação de Emergência pelo Sedec/Ministério da Integração Nacional (peça 1, p. 68) ; Portaria 109/2012, que autoriza transferência de recursos (peça 1, p. 82) ; Relatório de TCE 44/2015 (Peça 1, 317-327) ; e da CGU (peça 1, p. 347-349) .
18.6	Causas da constatação: inadimplemento de obrigação de prestar contas dos recursos pertinentes ao Termo de Compromiss0 045/2012.
18.7	Efeito potencial: impossibilidade de aferir a regularidade na aplicação dos recursos federais transferidos, por conseguinte, permitindo a conclusão de dano ao erário.
18.8	Responsável: Jorge Romel Cunha (CPF XXX.211.526-XX) , ex-prefeito do Município de São João do Oriente/MG.
	Conduta: não comprovação da boa e regular aplicação dos recursos federais configurada por omissão no dever de prestar contas dos recursos repassados ao Município de São João do Oriente/MG, por força do Termo de Compromisso 045/2012.
CONCLUSÃO
19.	Diante da revelia do responsável e inexistindo nos autos elementos que permitam concluir pela ocorrência de boa-fé ou de outros excludentes de culpabilidade em sua conduta, propõe-se o julgamento das contas do Sr. Jorge Romel Cunha pela irregularidade e sua condenação em débito, bem como a aplicação da multa prevista no art. 57 da Lei 8.443/1992. 
PROPOSTA DE ENCAMINHAMENTO
20.	Diante do exposto, submetemos os autos à consideração superior, propondo ao Tribunal:
a)	 com fundamento nos arts. 1º, inciso I, 16, inciso III, alínea “a” da Lei 8.443/1992 c/c os arts. 19 e 23, inciso III, da mesma Lei, e com arts. 1º, inciso I, 209, inciso I, 210 e 214, inciso III, do Regimento Interno, que sejam julgadas irregulares as contas do Sr. Jorge Romel Cunha (CPF XXX.211.526-XX) , ex-prefeito do Município de São João do Oriente/MG, e condená-lo ao pagamento da quantia a seguir especificada, com a fixação do prazo de quinze dias, a contar da notificação, para comprovar, perante o Tribunal (art. 214, inciso III, alínea “a”, do Regimento Interno) , o recolhimento da dívida aos cofres do Tesouro Nacional, atualizada monetariamente e acrescida dos juros de mora, calculados a partir da data discriminada, até a data do recolhimento, na forma prevista na legislação em vigor; 
	a.1) Conduta: não comprovação da boa e regular aplicação dos recursos federais configurada por omissão no dever de prestar contas dos recursos repassados ao Município de São João do Oriente/MG por força do Termo de Compromisso 045/2012.
	a.2) Dispositivos violados: art. 37, caput c/c o art. 70, parágrafo único, da Constituição da República Federativa do Brasil, arts. 84 e 93 do Decreto-lei 200/67, art. 56 da Portaria Interministerial 127/2008.
	VALOR ORIGINAL (R$) 
	DATA DA OCORRÊNCIA

	100.000,00 (D) 
	14/3/2012

	    1.205,70 (C) 
	12/8/2016

Valor atualizado até 28/2/2018: R$ 142.161,13
b) aplicar ao Sr. Jorge Romel Cunha (CPF XXX.211.526-XX) a multa prevista no art. 57 da Lei 8.443/1992 c/c o art. 267 do Regimento Interno, com a fixação do prazo de quinze dias, a contar da notificação, para comprovar, perante o Tribunal (art. 214, inciso III, alínea “a”, do Regimento Interno) , o recolhimento da dívida aos cofres do Tesouro Nacional, atualizada monetariamente desde a data do acórdão que vier a ser proferido até a do efetivo recolhimento, se for paga após o vencimento, na forma da legislação em vigor;
c) autorizar, desde logo, nos termos do art. 28, inciso II, da Lei 8.443/1992, a cobrança judicial das dívidas, caso não atendidas as notificações;
	d) autorizar, desde logo, com fundamento no art. 26, da Lei 8.443/1992 c/c o art. 217, do Regimento Interno do TCU, caso seja do interesse do responsável, o parcelamento da dívida em até 36 parcelas, incidindo, sobre cada uma, os encargos legais devidos, sem prejuízo de alertá-lo de que, caso opte por essa forma de pagamento, a falta de comprovação do recolhimento de qualquer parcela implicará o vencimento antecipado do saldo devedor, nos termos do art. 26, parágrafo único, e 59, da Lei 8.443/1992 c/c o art. 217, § 2º, do Regimento Interno do TCU;
	e) encaminhar cópia da deliberação, bem como do relatório e do voto que a fundamentarem, ao Procurador-Chefe da Procuradoria da República em Minas Gerais, nos termos do § 3º do art. 16 da Lei 8.443/1992 c/c o § 7º do art. 209 do RI/TCU, para adoção das medidas que entender cabíveis.”

não há

Procurador Sergio Ricardo Costa Caribé.

TERMO DE COMPROMISSO. OMISSÃO NO DEVER DE PRESTAR CONTAS. TOMADA DE CONTAS ESPECIAL. REVELIA. DÉBITO E MULTA.

TOMADA DE CONTAS ESPECIAL (TCE)

Secretaria do TCU no Estado de Minas Gerais (Sec-MG).

Trata-se de tomada de contas especial instaurada pelo Ministério da Integração Nacional em desfavor de Jorge Romel Cunha, ex-prefeito de São João do Oriente/MG, no período de 1/1/2009 a 31/12/2012, em razão da omissão no dever legal de prestar contas do Termo de Compromisso 045/2012 (Siafi 671558) , que vigeu o período de 08/03/2012 a 13/03/2013 e teve por objetivo realizar ações de socorro, assistência às vítimas e restabelecimento de serviços essenciais àquele município, reconhecido em situação de emergência.
Para sua execução, foi previsto o valor de R$ 100 mil. Os recursos federais foram repassados em parcela única, mediante a Ordem Bancária 2012OB800073, de 14/3/2012.  O prazo final para a apresentação da prestação de contas expirou em 12/05/2013, na gestão do prefeito sucessor, Alonso de Oliveira Ruela. 
Com base nos elementos trazidos nos autos, a responsabilidade solidária do prefeito sucessor foi afastada, haja vista o ajuizamento de Ação Civil Pública Cominatória de Obrigação de Fazer pelo Município, por ele representado, em desfavor do signatário do termo de compromisso.
Os relatórios de Tomada de Contas Especial e de Auditoria, bem como o Certificado e o Parecer do Dirigente do Órgão de Controle Interno 163/2016 concluíram pela responsabilidade de Jorge Romel Cunha pela omissão no dever de prestar constas dos recursos do Termo de Compromisso 045/2012, no valor de R$ 133.130,35.
No âmbito externo da presente TCE, foi promovida a citação do Município de São João do Oriente mediante o Ofício 1.377/2017 (peça 13) , datado de 30/6/2017, e de Jorge Romel Cunha mediante os ofícios 2012/2017 e 2014/2017 (peças 31 e 33) .
O representante do Município de São João do Oriente/MG tomou ciência do ofício que lhe foi remetido, conforme documento constante da peça (15) , tendo recolhido aos cofres do Tesouro Nacional o valor correspondente ao saldo remanescente na conta específica do convênio, devidamente corrigido, conforme documentação integrante das peças (20 e 21) .
Apesar de Jorge Romel Cunha ter tomado ciência dos expedientes que lhe foram encaminhados, conforme atestam os avisos de recebimento (AR) que compõem as peças 40 e 42, não atendeu à citação e não se manifestou quanto às irregularidades verificadas.
Ao não apresentar sua defesa, o responsável deixou de produzir prova da regular aplicação dos recursos sob sua responsabilidade, em afronta às normas que impõem aos gestores públicos a obrigação legal de, sempre que demandados pelos órgãos de controle, apresentar os documentos que demonstrem a correta utilização das verbas públicas.
Configurada sua revelia frente à citação deste Tribunal e inexistindo comprovação da boa e regular aplicação dos recursos transferidos, não resta alternativa senão dar seguimento ao processo proferindo julgamento sobre os elementos até aqui presentes, que conduzem à irregularidade de suas contas. 
As informações encaminhadas pelo Banco do Brasil demonstram que os recursos aplicados tiveram como beneficiários uma empresa atacadista do ramo alimentício e outra empresa atacadista do ramo de medicamentos, ambas fornecedoras de produtos necessários em situações de emergência.
Todavia, o ex-prefeito deixou de atender as solicitações do órgão concedente, quanto ao encaminhamento do plano de trabalho a ser implementado, bem como quanto à prestação de contas da aplicação dos recursos. A ausência de informações, tanto no que toca ao que se pretendia realizar como ao que foi efetivamente realizado, bem como de documentação pertinente, impossibilita identificar o nexo de causalidade entre o dispêndio dos recursos e eventuais benefícios obtidos com o ajuste. 
Também não ficou evidenciado se o responsável observou as regras de aplicação dos recursos que lhe foram comunicadas (peça 1, p. 122-123 e 126-128) e, tampouco, conhecer se os objetivos do ajuste foram atingidos. 
Em se tratando de processo em que a parte interessada não se manifestou acerca das irregularidades imputadas, não há elementos para que se possa reconhecer boa-fé na conduta responsável, conforme determina o § 2º do art. 202 do Regimento Interno do TCU.
Sendo assim, julgo irregulares as contas de Jorge Romel Cunha, para condená-lo a restituir o débito apurado, que em valores atualizados corresponde a R$ 166.819,12, e imputar-lhe a multa prevista no art. 57 da Lei 8.443/1992.
Feitas essas considerações, voto por que o Tribunal acolha a minuta de acórdão que ora submeto à deliberação do colegiado.
TCU, Sala das Sessões Ministro Luciano Brandão Alves de Souza, em 16 de abril de 2019.
WALTON ALENCAR RODRIGUES 
Relator